【裁判字號】    96,上更(一),59
【裁判日期】    970429
【裁判案由】    妨害國幣懲治條例
【裁判全文】
臺灣高等法院高雄分院刑事判決      96年度上更(一)字第59號
上  訴  人  臺灣高雄地方法院檢察署檢察官
上  訴  人
即  被  告  甲○○
                    （現另案於臺灣高雄看守所）
選任辯護人  李昌明律師
被      告  丁○○
選任辯護人  呂郁斌律師
右列上訴人等因被告等妨害國幣等案件，不服臺灣高雄地方法院
91年度訴字第1449號中華民國92年12月25日第一審判決（起訴案
號：臺灣高雄地方法院檢察署91年度偵字第2745號），提起上訴
，判決後，經最高法院第一次發回更審，本院判決如左：
    主  文
原判決撤銷。
甲○○共同連續意圖供行使之用，而偽造幣券，累犯，處有期徒
刑伍年陸月。扣案如附表所示除編號第4 、29、30部分以外之物
均沒收。
丁○○幫助意圖供行使之用，而偽造幣券，處有期徒刑貳年陸月
。扣案如附表所示編號第32所示偽造新台幣沒收。
    事  實
一、甲○○原從事冷氣買賣及修護工作，民國（下同）90年底，
    經友人蔡明正介紹，為丙○○按裝冷氣4 台，丙○○積欠其
    買賣冷氣機貨款新台幣（下同）3 萬2,000 元，無力支付貨
    款，幾經催討仍無下落，經丙○○一再慫恿下，連同上開貨
    款投資15萬元，與綽號「阿國」之乙○○、丙○○（均未據
    起訴）共同基於意圖供行使之用，而偽造屬於幣券性質之新
    台幣，及屬於有價證券性質之大陸地區人民幣之概括犯意聯
    絡，由丙○○囑咐丁○○出面，於90年11月間承租高雄縣岡
    山鎮○○路97號5 樓之2 房間供作偽造幣券之處所，乙○○
    、甲○○旋即於91年1 月間將附表編號1 至編號3 、編號5
    至編號28所示供偽造幣券所用之物搬入上開租處，丁○○於
    乙○○搬入偽造幣券之器具時，亦知悉上情，仍基於幫助之
    犯意，而繼續提供所租得之房間供乙○○等人作為偽造幣券
    之處所，由乙○○等以中央銀行印製之新、舊版1, 000元新
    台幣紙鈔及大陸地區印製之10 0元人民幣作為版本，及乙○○提供之數位彩色影印機等物影印偽造新、舊版新台幣
    1,000 元紙鈔及大陸地區10 0元人民幣，其中新版1, 000元
    新台幣紙鈔以螢光筆繪製螢光纖維絲，並以灰色墨在兩張紙
    間仿製浮水印，部分安全線則以金屬線夾於兩張紙間再將正
    面紙張切割鏤空露出鈔券正面5 段裸露部分，舊版1, 000元
    新台幣紙鈔係以噴墨方式仿製安全線及水印；大陸地區100
    元人民幣則以彩色噴墨印表機列印，再以裁紙機、剪刀等工
    具，將所印製之偽造新台幣紙鈔、大陸地區人民幣裁剪成與
    真正紙鈔、人民幣相同之尺寸，連續意圖供行使之用，而偽
    造新版1,000 元紙鈔、舊版1,000 元紙鈔及大陸地區100 元
    人民幣，迄於91年2 月1 日上午10時10分許，為警持搜索票
    前往上址搜索查獲，並扣得如附表所示編號1 至編號3 、編
    號5 至編號28所示乙○○所有供偽造幣券所用之物，及附表
    編號31 、33 、34所偽造之新台幣、人民幣成品及半成品；
    扣得由乙○○交給丁○○持有之如附表編號32所示偽造新台
    幣8 張。
二、案經高雄市政府警察局楠梓分局報告台灣高雄地方法院檢察
    署檢察官偵查起訴。
    理  由
壹、證據能力部分：
一、同案被告丁○○、證人洪雪梅於警詢、偵訊及原審法院審理
    中之言詞陳述：
  (一)刑事訴訟法施行法第7 條之3 規定：「中華民國92年1 月14
    日修正通過之刑事訴訟法施行前，已繫屬於各級法院之案件
    ，其以後之訴訟程序，應依修正刑事訴訟法終結之。但修正
    刑事訴訟法施行前已依法定程序進行之訴訟程序，其效力不
    受影響。」依上開規定，刑事訴訟法修正施行前，共同被告
    在警詢或檢察官偵查中之陳述，如係依法定程序進行之訴訟
    程序所取得，依上說明，其效力不受影響，自有證據能力，
    倘經合法調查，非不得採為被告論罪之證據（最高法院96年
    度台上字第3727號判決參照）。
  (二)本件共同被告丁○○、洪雪梅、謝建云於警詢、檢察官偵查
    時之證述，對被告甲○○而言，係屬被告以外之人於司法警
    察官、檢察官偵查中所為之言詞陳述。共同被告丁○○於警
    詢時證稱：在製造偽鈔的房間內，曾看見乙○○、甲○○進
    入製造偽鈔之房間內等語；於檢察官偵查中證稱：扣案之偽
    鈔是乙○○製作，製作偽鈔之器械係被告甲○○幫乙○○載
    進來的，偽鈔在甲○○房間及放置影印機的房間找到的等語
    （見偵卷第11頁背面、第24頁）；於原審法院調查時供稱：
    乙○○從來了以後，即與被告甲○○一起在房內工作，到他
    離開時大部分時間都是如此，伊有看見乙○○與丙○○在偽
    造貨幣等語；證人謝建云於檢察官偵查中證稱：伊曾看見「
    阿國」在陽台上拿偽造1000元紙鈔在噴漆等語。惟洪雪梅、
    謝建云為警查獲，經警方及檢察官偵訊後，已於91年7 月8
    日出境，有入出境資料可按（見本院上更(一)字(一)卷第79頁）
    ，是本院已無從傳喚到庭接受被告甲○○或其辯護人之詰問
    ，惟上開證人於警偵訊中之言詞陳述，均係依法定程序合法
    取得之證據，且被告甲○○涉犯妨害國幣等案件係於92年1
    月14日修正通過之刑事訴訟法施行前，已繫屬於原審法院，
    並經原審法院及本院於審判期日踐行調查程序（見原審(二)卷
    第61-66 頁）；共同被告丁○○部分亦經以證人之身份接受
    被告甲○○及其選任之辯護人詰問（見本院上更(一)字(二)卷第
    25頁），依上開最高法院判決意旨及刑事訴訟法第159 條之
    3 第3 款之規定，渠等於警詢及檢察官偵查中所證自得援為
    認定犯罪事實之證據。
  (三)刑事訴訟法第158 之3 固規定：「證人、鑑定人依法應具結
    而未具結者，其證言或鑑定意見，不得作為證據」，所謂「
    依法應具結而未具結者」，係指檢察官或法官依刑事訴訟法
    第175 條之規定，以證人身分傳喚被告以外之人（證人、告
    發人、告訴人、被害人、共犯或共同被告）到庭作證，或雖
    非以證人身分傳喚到庭，而於訊問調查過程中，轉換為證人
    身分為調查時，此時其等供述之身分為證人，則檢察官、法
    官自應依本法第186 條有關具結之規定，命證人供前或供後
    具結，其陳述始符合第158 條之3 之規定，而有證據能力。
    若檢察官或法官非以證人身分傳喚而以告發人、告訴人、被
    害人或共犯、共同被告身分傳喚到庭為訊問時，其身分既非
    證人，即與「依法應具結」之要件不合，縱未命其具結，純
    屬檢察官或法官調查證據職權之適法行使，當無違法可言（
    最高法院96年台上字第3527號判決意旨參照）。本件被告丁○○於檢察官及原審法院法官面前所為不利於被告甲○○之
    陳述，係以被告之身分傳喚到庭，有報到單在卷可憑，依上
    開說明，所為證述亦有證據能力。
二、被告甲○○於原審法院之自白及事後委託律師提出親筆之自
    白書內之自白，並無任何證據足以證明係出於強暴、脅迫或
    其他非法之方法取得，且如後所述亦與證人即同案被告丁○○於警詢、檢察官偵查中之證述相符，復與待證事實具有關
    聯性，是其所為上開自白應有證據能力。
三、卷附高雄市政府警察局楠梓分局委託中央銀行發行局鑑定後
    所出具扣幣券鑑定函（見原審(一)卷第40頁），雖係被告以外
    之人於審判外之書面陳述，惟如前所述，本件被告甲○○涉
    犯妨害國幣等案件係於92年1 月14日修正通過之刑事訴訟法
    施行前，已繫屬於原審法院，並經原審院於審判期日踐行調
    查程序，且被告甲○○、丁○○及渠等選任之辯護人於本院
    審理時亦表示沒意見（見本院上更(一)字(二)卷第82頁），本院
    審酌上開鑑定並無違背法令之情事，且由有鑑定職權之國家
    機所為，認為適當，復與本件犯罪事實之認定具有關聯及必
    要性，依上開最高法院判決意旨及刑事訴訟法第159 條之5
    第2 項規定，均有證據能力，得援為認定犯罪事實之證據。
貳、實體部分：
一、訊據上訴人即被告甲○○（下稱被告甲○○）矢口否認有於
    上揭時、地偽造新台幣及大陸地區人民幣之情事，辯稱：伊
    並未與乙○○共同偽造新台幣及人民幣，伊係受長期羈押，
    為求交保才於原審法院出具不實之自白書云云；另訊據被告
    丁○○亦否認有公訴人所指之犯行，辯稱：伊代丙○○去租
    房子，伊不認識乙○○，係丙○○叫乙○○進來住，乙○○
    雖交給伊偽造1000元新台幣8 張，惟該8000元是要繳房租，
    且伊收受時不清楚是偽鈔，亦未參與偽造新台幣及人民幣云
    云。
二、經查：
  (一)被告甲○○於原審法院審理時供稱：「（問：對起訴書之犯
    罪事實有何意見？）沒有，我承認，是與乙○○及丙○○一
    起偽造新台幣及人民幣」等語（見原審(一)卷第54頁），嗣又
    委託律師提出親筆之自白書稱：自返社會起，便經營空調行
    ，以從事修護、買賣冷氣維生，90年底基於同學蔡明正之介
    紹，認識丙○○，並應其邀至左營博愛路為其裝設冷氣4 台
    ，談好隔日收取貨款，豈知貸款一拖再拖，屢次催討皆無下
    文，期間丙○○告知其與某人合夥印製偽鈔，邀約被告加入
    ，被告皆不為所動，仍催收貨款，經過月餘，仍不得要領。
    丙○○三番兩次說服被告加入，否則其也無能力付款，被告
    一時基於貪念，利益蒙弊，又怕貸款付諸流水，答應加入（
    與貨款投資），其時，被告並未見過丙○○其合夥人，皆由
    丙○○拿偽鈔成品給被告看，並說明仍有哪裡需要改進，要
    買機器及材料，其間共陸續向被告拿取近15萬元（含貨款）
    ，於年底介紹被告與綽號阿國之男子認識、、、阿國於91年
    1 月中左右搬進去成功路之租處，並於晚上印製偽鈔，此時
    被告才知偽鈔之印製方法、、、被告於2 月1 日遭警逮捕於
    羈押期間，日日反省深覺後悔，痛心疾首，始寫此自白書，
    坦承不諱，懇請從輕量刑，給予被告一次自新的機會，被告
    定會痛定思痛，徹底悔悟，重新做人等語，有自白書一份在
    卷可稽（見原審(一)卷第105-108 頁）。證人即同案被告丁○○於警詢時證稱：房子係伊租的，伊與謝建云共同使用一個
    房間，另外製造偽鈔的房間內，曾看見阿國（即乙○○）及
    甲○○進入製造偽鈔之房間內等語（見警卷第9 頁）；於檢
    察官偵查中證稱：扣案之偽鈔是乙○○製作，製作偽鈔之器
    械係被告甲○○幫乙○○載進來的，偽鈔在甲○○房間及放
    置影印機的房間找到的等語（見偵卷第11頁背面、第24 頁
    ）；於原審法院調查時供稱：乙○○從來了以後，即與被告
    甲○○一起在房內工作，到他離開時大部分時間都是如此，
    伊有看見乙○○與丙○○在偽造貨幣等語（見原審(一)卷第25
    頁背面、第54頁）；其於本院審理時亦證稱：「（你在偵查
    中說你有看到甲○○進入該房子裡面有何意見？）我有看到
    甲○○進入房子裡面」、「（你在原審陳述他們2 人一起進
    入在屋內工作？）我有看到他們2 人進入房間」等語（見本
    院上更(一)字(二)卷第216 頁）。證人洪雪梅（原審同案被告即
    與被告甲○○同住之大陸地區女子）於警訊中證稱：有看過
    被告甲○○及乙○○進去過製造偽鈔的房間等語（見警卷第
    5 頁）；證人謝建云（原審同案被告即與被告丁○○同住之
    大陸地區女子）於檢察官偵查中證稱：伊曾看見「阿國」在
    陽台上拿偽造1000元紙鈔在噴漆等語（見偵卷第41頁背面）
    ；警員張祥龍於本院前審審理時到庭證稱：線民當時說製造
    偽鈔的人是綽號「宏仔」的，但我不確定「宏仔」是何人，
    只知道「宏仔」住的地方。事後我們提示口卡片給線民指認
    確認是甲○○等語（見本院上訴卷第125 頁）等情節相符。
    被告甲○○既曾與乙○○共同進出偽造幣券之房間，且於乙○○來後即與乙○○一起在房間工作，佐以被告甲○○上開
    自白觀之，其所為自白核與事實相符。證人丁○○等與被告
    甲○○並無仇隙，應無誣攀之可能，渠等證言應堪信為真實
    。而如後共同被告丁○○所證，其係於90年11月間租得上開
    成功路97號5 樓之2 之租處，而依被告甲○○上開所述，乙○○係於91年1 間始搬入偽造幣券之器具觀之，被告甲○○
    、乙○○等人係於90年年底即起意共謀偽造幣卷無訛。證人
    丁○○事後於本院審理時證稱：沒有看到丙○○與乙○○在
    偽造偽鈔等語（見本院上更(二)卷第27頁），應係因房屋係其
    所提供，恐自身亦受牽連而為迴護之詞，不足採為被告甲○○有利之認定。
  (二)警員張祥龍等人確於被告甲○○與洪雪梅共用之房間內查扣
    偽造之新台幣半成品109 張（含新、舊版偽鈔）、偽造100
    元大陸地區人民紙幣1 張及偽造新台幣1000元紙鈔半成品1
    千餘張，業據被告甲○○及證人洪雪梅陳述明確（見警卷第
    1 頁背面、第4 頁背面、原審(一)卷第61頁）。被告甲○○上
    開自白，核與事實相符，自得作為認定犯罪事實之依據。證
    人乙○○於本院前審審理時證稱：被告甲○○未共同製造偽
    鈔云云（見本院上訴卷第116-119 頁），與上開事實不符，
    顯係迴護之詞，難採為被告甲○○有利之認定。
  (三)扣案新台幣1000元117 張、100 元人民幣1 張，均屬偽造之
    事實，有中央銀行發行局91年5 月2 日台央字第0910022084
    號函，及法務部調查局92年11月12日調科貳字第09200405
    1 20號鑑定通知書附卷可憑（見原審(一)卷第40頁、(二)卷第47
    頁）。此外，並扣案如附表所示之偽造幣券之器械原料等物
    可佐。本件查扣之偽造舊版1000元新台幣紙鈔成品109 張、
    偽造新版1000元新台幣紙鈔半成品1513張、偽造100 元大陸
    地區人民幣1 張，及印製偽鈔之材料等物，數量非微，足見
    被告甲○○係意圖供行使之用而偽造幣券甚明。
  (四)如前所述，被告甲○○所書寫之上揭自白書內容，確已詳述
    其原係經營冷氣買賣及修護工作，嗣經由同學蔡明正之介紹
    認識丙○○，之後因鄧某積欠其買賣冷氣機貨款3 萬2000
    元，因丙○○無力支付貨款，在丙○○之慫恿下，連同前開
    貨款共投資15萬元，與乙○○、丙○○共同偽造新台幣及人
    民幣等情，如係臨訟杜撰，當無如此詳盡又與上開證人即同
    案被告丁○○、洪雪梅於警詢中證述相符之理。況被告甲○○智慮健全，且委任有辯護人，當知於審判中自白之法律效
    果，若非其確有共同偽造之行為，亦無甘冒受重刑之危險而
    仍予自承犯罪之理，是被告甲○○事後否認犯罪，辯稱：伊
    因受長期羈押，為求交保才出具不實之自白書云云，應係卸
    責之詞，委無足採。證人乙○○事後於本院前審證稱：甲○○沒有幫伊搬影印機，製造偽鈔是其友人云云，應係迴護被
    告甲○○之詞，不採被告甲○○有利之認定。證人即同案被
    告丁○○事後於本院審理時證稱：沒有看到被告甲○○等在
    偽造偽鈔云云，核與其先前所述不同，且經審判長質疑何以
    先前於原審法院陳稱有看到甲○○等在偽造偽鈔時，亦沈默
    未作答（見本院上更(一)字(二)卷第27頁），足見其事後所證，
    除係為迴護被告甲○○之外，亦係為避免自身陷於提供場所
    供人製造偽鈔之所為利害考量，不足為被告甲○○有利之採
    認。
  (六)高雄縣岡山鎮○○路97號5 樓之2 係被告丁○○出面承租，
    而事後亦收受綽號阿國之乙○○所交付偽造1000元之新台幣
    8 張之事實，均據其自承在卷（見警卷第9 頁、偵查卷第12
    頁、第24頁背面、原審(一)卷第25頁）。被告丁○○於警詢時
    供稱：「警察在我車內查扣由類似信封袋裝的偽鈔新台幣（
    下同）1000元捌張，是『阿國』大約在2 個星期前送給我的
    ，沒有用途」、「我看見『阿國』拿了許多偽造1000元新台
    幣半成品後才知道他拿給我的偽鈔」、「房子是我租的」等
    語（見警卷第8 頁背面、第9 頁）；於檢察官偵查中供稱：
    「『阿國』住2 天，要去台北就給我8 張偽鈔，我就隨手放
    在車內，我沒有預備要行使」等語（見偵查卷第24頁背面）
    ；於原審法院審理時供稱：「我是90年11月開始租的，但是
    他們搬來的東西，我有看到是一盒一盒的，是阿國及甲○○
    搬來的，約搬一貨車」、「當初是丙○○叫我租的」等語（
    見91年聲羈字第77號卷第5 頁）；「我有看到乙○○及丙○○在偽造」、「（為何要租《指高雄縣岡山鎮○○路97號5
    樓之2 》？）丙○○要我租的」、「（租金？）每月8000
    元」、「（你有無付過租金或押金？）均丙○○處理」、「
    （乙○○有無給你八張偽鈔？）有的」、「（乙○○有無分
    租房子？）沒有」、「（為何乙○○要幫你付房租？）我不
    知」、「（如何認識乙○○？）透過丙○○認識」等語（見
    原審(一)卷第54、204 、205 頁）；於本院審理時供稱：有看
    到乙○○搬一台一台的東西等語（見本院上更(一)字(二)卷第26
    頁）。證人乙○○（綽號阿國）於原審法院審理時亦證稱：
    「（有無拿給丁○○8 張偽鈔？）有」、「（你搬東西《指
    搬到高雄縣岡山鎮○○路97號5 樓之2 》時，被告2 人有無
    看到？）丁○○知道」（見原審(一)卷第199 、200 頁）。證
    人即承辦警員張祥龍於本院前審證稱：「（查獲偽鈔是否有
    將偽鈔提示給丁○○看？）不記得是否提示，但我當時有告
    訴丁○○有查到偽鈔，他告訴我是『阿國』2 星期前送給他
    的，他並沒有說明用途」等語（見原審卷第124 頁）。足徵
    偽造貨幣之場地係丙○○要求被告丁○○所出面承租，租金
    亦由丙○○負責繳納，乙○○並未分擔房租無訛。再參以證
    人乙○○所證，偽造幣券之器具搬進被告丁○○所承租之處
    所時，被告丁○○亦知情及被告丁○○於原審自承：有看到
    乙○○及丙○○在偽造等情，而其事後亦收受乙○○所交付
    偽造幣券8 張等情觀之，被告丁○○至遲在承租後，乙○○
    、丙○○搬入偽造幣券之器具時即已悉乙○○等人係欲用所
    承租之房屋偽造幣券至為灼然。被告丁○○事後辯稱不知乙○○、丙○○在所承租之房屋內偽造幣券，8000元是要繳房
    租云云，應係飾卸之詞，不足採信。證人乙○○證稱：是向
    被告丁○○租屋，租金均係由其支付，製造偽鈔時被告丁○○沒有在場云云，均不足為被告丁○○有利之認定。
  (七)同案被告甲○○提出之自白書固僅記載從事偽鈔之印製者僅
    有其本人及乙○○、丙○○，被告丁○○並未參與，被告丁○○就本件犯行並不知情，有自白書在卷可憑（見原審(一)卷
    第90-93 頁）云云；證人即被告丁○○之大陸地區女友謝建
    云於警詢及檢察官偵查中證稱：伊只有看見阿國拿偽造之新
    台幣在陽台上噴漆，其他人不曾看過製造，也不知道他們有
    無使用偽鈔，是阿國在使用云云（見警卷第11頁正面、偵查
    卷第41頁背面），核與被告丁○○及證人乙○○之上開不利
    陳述不符，無從採為被告丁○○有利之認定。證人洪雪梅於
    警詢中雖證稱：有看過乙○○及甲○○2 人進去過製造偽鈔
    之房間等語（見警卷第五頁），惟其並非證稱：被告丁○○
    未進入製造偽鈔之房間，是其所證亦不足為被告丁○○有利
    之認定。再者，祕密證人Ａ1 對本案提出檢舉時，僅稱：「
    因我目睹綽號宏仔製造偽鈔」、「同時宏仔送我1 張1000
    元供我使用」云云（見警聲搜卷第3-4 頁），並未提及被告
    丁○○有參與本件偽造幣券之情事；證人張祥龍（即查獲警
    員）於本院前審審理時證稱：「問：就你所知，丁○○在本
    案擔任何角色？）我們沒有查到丁○○所扮演的角色及與本
    案的關連，我們只知道他有持這8 張偽鈔及他住在裡面的關
    聯性」等語（見本院上訴卷125 頁倒數第1 行起），惟如上
    所述，被告丁○○確係知情而提供所承租之房屋給丙○○等
    人印製偽造幣券，而祕密證人Ａ1 及證人張祥龍均非居住於
    印製偽鈔之房屋內，所目睹及瞭解者均為片段之情節而非全
    部經過，是此部分所證亦不足採為被告丁○○有利之認定。
  (八)扣案如附表編號4 所示中央牌塗料經送內政部警政署鑑定結
    果，雖採得被告甲○○之指紋，再經本院送請中央銀行發行
    局鑑定結果，無法鑑定是否係供本件偽造幣券之物，再經送
    請法務部調查局鑑定結果，亦認塗料主成分為甲苯、乙酸乙
    氧基乙酯等物質，而偽鈔上並未發現有上開成分，偽鈔是否
    以上開塗料處理，由於上開塗料成分均具揮發性，未檢出成
    分究係因揮發致無法檢出抑或其製作過程並未使用，無法鑑
    判（見本院上更(一)字(一)卷及(二)卷第140-142 頁、56、58頁）
    ，亦僅能認定被告甲○○等是否曾以該塗料製作偽鈔尚屬不
    明，不能執為被告甲○○等未參與偽造幣券之犯行。
    綜上所述，本件事證明確，被告甲○○共同偽造新台幣及人
    民幣之犯行；被告丁○○幫助被告甲○○及丙○○等人偽造
    幣券之犯行，均堪認定，渠等所辯均係飾卸之詞，委無可採
    。
三、按行為後法律有變更者，適用行為時之法律；但行為後之法
    律有利於行為人者，適用最有利於行為人之法律，刑法第2
    條第1 項定有明文。上開規定係規範行為後法律變更所生新
    舊法律比較適用之準據法。而比較時應就罪刑有關之事項，
    如共犯、未遂犯、想像競合犯、牽連犯、連續犯、結合犯，
    以及累犯加重、自首減輕及其他法定加減原因，如身分加減
    與加減例等一切情形，綜合全部罪刑之結果而為比較，予以
    整體適用（最高法院95年度第8 次刑事庭會議決議參照）。
    本件被告甲○○、丁○○等人行為後，刑法第28條、33條、
    第47條業經修正，同時刪除刑法第56條連續犯之規定，並於
    94年2 月2 日公布，於95年7 月1 日施行，同時刪除刑法第
    56條；95年6 月14日公布之刑法施行法第1 條之1 規定，除
    變更刑法分則編所定罰金之貨幣單位為新臺幣外，並分別提
    高罰金數額為3 倍或30倍。是本件自應就被告等行為前、後
    相關法律，依前揭規定比較新舊法以決定應適用之法律：(一)
    刑法第28條原規定：「2 人以上共同『實施』犯罪之行為者
    ，皆為共同正犯。」，新法修正為：「2 人以上共同『實行
    』犯罪之行為者，皆為共同正犯。」，將舊法之「實施」修
    正為「實行」。原「實施」之概念，包含陰謀、預備、著手
    及實行等階段之行為，修正後僅共同實行犯罪行為始成立共
    同正犯。是新法共同正犯之範圍已有限縮，排除陰謀犯、預
    備犯之共同正犯。新舊法就共同正犯之範圍既因此而有變動
    ，自屬犯罪後法律有變更，非僅屬純文字修正（最高法院96
    年度台上字第934 號判決意旨參照）。因新法已限縮共同正
    犯成立之範圍，自以新法對行為人有利。(二)刑法第201 條第
    1 項偽造有價證券罪得併科3000元以下罰金、妨害國幣懲治
    條例第3 條第1 款之罪亦得併科5000元以下罰金，而修正後
    之刑法第33條第5 款規定「罰金：新臺幣1, 000元以上，以
    百元計算之」，修正前之刑法第33條第5 款則規定「罰金：
    1 元以上」，是刑法分則中有罰金刑之規定者，在修法前法
    官所得科處之最低度法定刑係銀元1 元即新臺幣3 元，依罰
    金罰鍰提高標準條例第1 條前段提高後為90 0元，在修法後
    最低法定刑則係新臺幣1,000 元，是依修正後之刑法第214
    條所得科處之罰金刑為新臺幣1,000 元以上、新臺幣30,000
    元以下。比較新舊法，自以被告行為時之刑法第201 條第1
    項、妨害國幣懲治條例第3 條第1 款較有利於行為人。(三)關
    於累犯，修正後刑法第47條規定，乃以出於故意再犯有期徒
    刑以上之罪者為限，並增訂強制工作免其執行或執行完畢後
    ，5 年內故意再犯有期徒刑以上之罪者，以累犯論之規定（
    擬制累犯）。成立累犯之要件限縮於故意犯，對於行為人較
    為有利。雖修正前刑法第49條依軍法受審判者不適用累犯之
    規定，修正後則規定仍應論以累犯，就受軍法審判成立累犯
    部分，累犯範圍已有所擴張，當屬科刑規範事項之變更，應
    依修正後刑法第2 條「從舊從輕」原則比較新舊法之適用（
    最高法院96年台上字第4769號、第4901號、第5510號判決參
    照）。如後所述，本件被告甲○○應論以累犯，惟其並無受
    軍法審判之前科紀錄，是應以行為後之刑法第47條之規定對
    於被告甲○○較為有利。(四)有關連續犯之廢止雖非犯罪構成
    要件之變更，但顯已影響行為人刑罰之法律效果，自屬法律
    有所變更，如適用新法，被告甲○○先後多次偽造偽造幣券
    、偽造有價證券之犯行應予分論併罰，顯較將之以連續犯論
    以一罪不利，是以適用舊法論以連續犯對被告甲○○較為有
    利，依刑法第2 條第1 項前段規定，依舊法之規定論以連續
    犯。經綜合比較較結果，自應以行為時法對被告甲○○為有
    利，自應適用舊刑法之規定。(五)刑法第30條原規定：﹁幫助
    他人犯罪者，為從犯。雖他人不知幫助之情者，亦同。從犯
    之處罰，得按正犯之刑減輕之」，嗣經修正為：「幫助他人
    實行犯罪行為者，為幫助犯。雖他人不知幫助之情者，亦同
    。幫助犯之處罰，得按正犯之刑減輕之」，是有關幫助犯應
    純係文字修正，不生比較新舊法問題，附此敘明。
四、按新台幣係於中華民國境內由中央銀行或授權台灣銀行所發
    行，係屬妨害國幣懲治條例第1 條第1 項所稱之國幣，而妨
    害國幣懲治條例第3 條第1 項為刑法第196 條之特別法，依
    法規競合之關係，應依妨害國幣懲治條例第3 條第1 項之規
    定處斷。又台灣銀行發行之新台幣，自中央銀行委託發行之
    日（按即50年7 月1 日）起，如有偽造、變造等行為者，亦
    應依妨害國幣懲治條例論科（大法官會議51年12月19日第99
    號解釋參照）。又大陸地區人民幣雖非我國政府發行具有強
    制力之通用紙幣，然在我國大陸地區仍具有表彰一定價值之
    權利，並有流通性，不僅為目前大陸地區人民所使用，即自
    由地區人民在大陸地區為交易行為，亦使用之，性質上屬於
    有價證券之一種，如有偽造行為者，仍應負刑法第201 條第
    1 項之偽造有價證券罪責（最高法院84年度台上字第852 號
    判決意旨參照）。核被告甲○○上開所為，係犯修正前妨害
    國幣懲治條例第3條 第1 項之意圖供行使之用而偽造幣券罪
    、修正前刑法第201 條第1 項之意圖供行使之用而偽造有價
    證券罪；被告丁○○並未參與上開2 罪之犯罪構成要件行為
    ，亦無確切之證據足以證明其與甲○○等人有共同之犯意聯
    絡，核其所為，係犯上開2 罪之幫助犯，檢察官於本院前審
    審理時亦認係幫助犯（見本院上訴卷第138 頁），公訴人認
    係正犯，尚有未洽，起訴法條應予變更。被告甲○○與乙○○、丙○○間，就上開犯行有犯意之聯絡及行為之分擔，應
    依修正前刑法第28條規定論以共同正犯。被告甲○○先後多
    次偽造幣券、偽造有價證券之犯行，各時間緊接，所犯係犯
    罪構成要件相同之罪，顯係均基於概括犯意為之，均應依修
    正前刑法第56條連續犯之規定論以一罪。被告甲○○以一偽
    造行為，同時偽造幣券及有價證券，為想像競合犯；被告丁○○以一幫助行為同時觸犯上開2 罪，亦為想像競合犯，均
    應各依刑法第55條之規定，從一重之偽造幣券罪處斷。而修
    正後刑法第55條但書有關想像競合犯科刑之限制，為法理之
    明文化，非屬法律變更，附此敘明（最高法院96年度台上字
    第833 號判決意旨參照。被告甲○○前因藏匿人犯、贓物及
    違反槍砲彈藥刀械管制條例案件，經本院及台灣高雄地方法
    院分別判處有期徒刑6 月、5 月、1 年，定應執行刑為有期
    徒刑1 年9 月確定，於89年6 月3 日執行完畢，有台灣高等
    法院被告全國前案記錄表附卷可佐，其受有期徒刑之執行完
    畢後，5 年內再犯本件有期徒刑以上之罪，為累犯，應依刑
    法第47條規定，除其中妨害國幣懲治條例第3 條第1 項所定
    法定刑為無期徒刑部分不得加重外，其餘之法定刑各依法加
    重其刑；被告丁○○之行為僅止於幫助，爰依刑法第30條第
    2 項減輕其刑。
五、原審就被告甲○○部分，認其犯罪事證明確，據以論罪科刑
    ，固非無見；惟(一)原判決附表編號第29所示東森寬頻信封一
    張部分，與被告甲○○所犯偽造幣券及有價證券之犯罪並無
    直接關係；編號第30所示之真鈔新台幣1000元9 張部分，並
    非偽造之幣券，亦難認係供被告甲○○偽造幣券及有價證券
    所用或預備之物，不得諭知沒收。原判決於理由欄內敘明不
    為沒收，惟於判決主文內竟併諭知沒收，尚有未洽。(二)如附
    表編號第1 至3 及編號5 第28，均屬共犯乙○○所有供偽造
    幣券犯罪所用之器械原料；編號第31，則屬尚未裁剪完成之
    偽幣半成品，則屬共犯乙○○所有，因犯罪所得之物，均應
    分別依刑法第38條第1 項第2 、3 款之規定沒收之；編號第
    32、33，均為已偽造完成之幣券成品，均應依妨害國幣懲治
    條例第6 條之規定，不問屬於犯人與否，沒收之；編號第34
    部分係偽造完成之人民幣，性質上屬有價證券，應依刑法第
    205 條之規定，不問屬於犯人與否，宣告沒收之。原判決就
    上開如附表編號第1- 28 部分，誤載為依刑法第38條「第3
    項」沒收；就編號第31-33 部分，均依刑法第200 條之規定
    諭知沒收，亦有未洽（詳後述）。檢察官上訴意旨指摘甲○○部分量刑過輕，被告甲○○上訴意旨否認犯罪，固均無足
    取，但原判決此部分既有上開可議，自應由本院將此部分撤
    銷改判。爰審酌被告甲○○年輕力壯，不思以正途賺取報酬
    ，竟偽造高達百萬元之偽造新台幣紙鈔，藉以圖謀不法利得
    ，嚴重妨害社會正常之經濟發展及國家之金融秩序，惟念其
    於犯後仍有悔意，且係因未能收取貨款，在丙○○之慫恿下
    始參與本件犯行等一切情狀，仍如原審量處有期徒刑5 年6
    月。扣案如附表所示編號4 、29之塗料及東森寬頻信封一張
    ，與被告甲○○涉犯本件偽造貨幣或有價證券犯行並無直接
    關係，扣案編號30所示新台幣1000元9 張係真鈔而非偽造之
    貨幣，亦無證據證明係供被告甲○○偽造幣券及有價證券所
    用或預備之物，均不予宣告沒收之外，其餘編號第1-3 及編
    號5 至28部分，均屬共犯乙○○所有供偽造幣券犯罪所用之
    器械原料；編號第31部分，則屬尚未裁剪完成之偽幣半成品
    ，則屬共犯乙○○所有，因犯罪所得之物，均應分別依刑法
    第38條第1 項第2 、3 款之規定沒收之；編號第32、33部分
    ，均為已偽造完成之幣券成品，均應依妨害國幣懲治條例第
    6 條之規定，不問屬於犯人與否，沒收之；編號第34偽造完
    成之人民幣部分，性質上屬有價證券，應依刑法第205 條之
    規定，不問屬於犯人與否，宣告沒收之（最高法院92年台上
    字第1466號判決意旨參照）。
六、原審就被告丁○○部分未詳為推求，為無罪之判決，尚有未
    洽，檢察官執此聲明上訴，指摘原判決不當為有理由，應由
    本院將原判決此部分撤銷改判。爰審酌被告丁○○犯後雖否
    認犯行，惟態度良好，在整個犯罪過程僅居於幫助之地位，
    教育程度為國民小學畢業，此據其於警詢時陳明在卷，幫助
    情節尚屬輕微等一切情事，量處有期徒刑2 年6 月，扣案附
    表編號32所示偽造1000元之新台幣8 張，雖係被告丁○○因
    犯罪所得之物，惟係偽造之貨幣，爰依妨害國幣懲治條例第
    6 條之規定沒收之。
據上論斷，應依刑事訴訟法第368 條、第369 條第1 項前段、第
364 條、第299 條第1 項前段、第300 條，修正前妨害國幣懲治
條例第3 條第1 項、第6 條，刑法第11條、第2 條第1 項、修正
前第28條、56條、第201 條第1 項、刑法第55條、第30條第2 項
、修正前刑法第47條、刑法第38條第1 項第2 、3 款、第205 條
，刑法施行法第1 條之1，判決如主文。
本案經檢察官陳國全到庭執行職務。
中   華   民   國    97      年    4        月   29    日
                    刑事第七庭審判長法  官  莊飛宗
                                    法  官  邱明弘
                                    法  官  李嘉興
以上正本證明與原本無異。
如不服本判決應於收受本判決後10日內向本院提出上訴書狀，其
未敘述上訴理由者，並得於提起上訴後10日內向本院補提理由書
狀（均須按他造當事人之人數附繕本）「切勿逕送上級法院」。
中   華   民   國    97      年    4        月   29    日
                                    書記官  郭榮芳
附表
┌────┬────────┬────┬─────────────────┐
│編號    │   物  品       │ 數  量 │ 沒收與否及其依據                 │
├────┼────────┼────┼─────────────────┤
│一      │鐵尺            │2 支    │為共犯乙○○所有，供犯罪所用之物，│
│        │                │        │依刑法第38條第1 項第2 款，沒收。  │
│        │                │        │                                  │
├────┼────────┼────┼─────────────────┤
│二      │萬能膠          │1 瓶    │同上                              │
├────┼────────┼────┼─────────────────┤
│三      │硬質膠合劑      │1 瓶    │同上                              │
├────┼────────┼────┼─────────────────┤
│四      │中央牌塗料      │1 瓶    │無從證明係供偽造幣券所用          │
├────┼────────┼────┼─────────────────┤
│五      │防水膠          │1 瓶    │編號一                            │
├────┼────────┼────┼─────────────────┤
│六      │乙醇            │1 瓶    │同上                              │
├────┼────────┼────┼─────────────────┤
│七      │折光變色窗式安全│105 張  │同上                              │
│        │線              │        │                                  │
├────┼────────┼────┼─────────────────┤
│八      │菊花圖案木製印章│2 枚    │同上                              │
├────┼────────┼────┼─────────────────┤
│九      │１０００字樣木製│1 枚    │同上                              │
│        │印章            │        │                                  │
├────┼────────┼────┼─────────────────┤
│十      │影印紙          │100 張  │同上                              │
├────┼────────┼────┼─────────────────┤
│十一    │裁紙機          │1 台    │同上                              │
├────┼────────┼────┼─────────────────┤
│十二    │驗鈔機          │1 台    │同上                              │
├────┼────────┼────┼─────────────────┤
│十三    │迷你空壓機      │1 台    │同上                              │
├────┼────────┼────┼─────────────────┤
│十四    │蒸氣熨斗        │1 台    │同上                              │
├────┼────────┼────┼─────────────────┤
│十五    │螢光燈          │1 台    │同上                              │
├────┼────────┼────┼─────────────────┤
│十六    │噴漆            │1 瓶    │同上                              │
├────┼────────┼────┼─────────────────┤
│十七    │妙妙白膠        │2 瓶    │同上                              │
├────┼────────┼────┼─────────────────┤
│十八    │小瓷盤          │3 個    │同上                              │
├────┼────────┼────┼─────────────────┤
│十九    │油漆毛刷        │2 支    │同上                              │
├────┼────────┼────┼─────────────────┤
│二十    │超黏度口紅膠    │1 支    │同上                              │
├────┼────────┼────┼─────────────────┤
│二十一  │剪刀及刀片      │各1 支  │同上                              │
├────┼────────┼────┼─────────────────┤
│二十二  │偽造用菊花圖案  │2 張    │同上                              │
├────┼────────┼────┼─────────────────┤
│二十三  │偽造用蔣公圖案  │3 張    │同上                              │
├────┼────────┼────┼─────────────────┤
│二十四  │毛澤東畫像      │1 張    │同上                              │
├────┼────────┼────┼─────────────────┤
│二十五  │蔣公人面畫像    │3 張    │同上                              │
├────┼────────┼────┼─────────────────┤
│二十六  │碳粉            │4 台    │同上                              │
├────┼────────┼────┼─────────────────┤
│二十七  │數位彩色影印機  │1 台    │同上                              │
├────┼────────┼────┼─────────────────┤
│二十八  │數位彩色影印器  │2 台    │同上                              │
├────┼────────┼────┼─────────────────┤
│二十九  │東森寬頻信封    │1 張    │與本案偽造貨幣或有價證券事實無關，│
│        │                │        │不予宣告沒收。                    │
├────┼────────┼────┼─────────────────┤
│三十    │真鈔新台幣一千元│9 張    │非偽造之貨幣，不宣告沒收。        │
├────┼────────┼────┼─────────────────┤
│三十一  │偽造一千元新台幣│1513張( │為共犯乙○○所有，因犯罪所得之物，│
│        │半成品(新版)    │共3 份) │依刑法第38條第1 項第3 款，沒收    │
│        │                │        │收。                              │
│        │                │        │                                  │
├────┼────────┼────┼─────────────────┤
│三十二  │偽造壹仟元新台幣│8 張    │依妨害國幣懲治條例第6 條，不問屬於│
│        │成品            │        │犯人與否，沒收之。                │
├────┼────────┼────┼─────────────────┤
│三十三  │偽造一千元新台幣│109 張  │依妨害國幣懲治條例第6 條，不問屬於│
│        │成品(舊版)      │        │ 犯人與否，沒收之。               │
├────┼────────┼────┼─────────────────┤
│三十四  │偽造壹佰元中國人│1 張    │中國人民幣非貨幣，為有價證券，依刑│
│        │民幣            │        │法第205條，不問屬於犯人與否，沒收 │
│        │                │        │之。                              │
└────┴────────┴────┴─────────────────┘
附錄本判決論罪科刑法條：
妨害國幣懲治條例第3條第1項：
意圖供行使之用，而偽造、變造幣券者，處無期徒刑或五年以上
有期徒刑，得併科五千元以下罰金。
刑法第201 條第1項：
意圖供行使之用，而偽造、變造公債票、公司股票或其他有價證
券者，處三年以上十年以下有期徒刑，得併科三千元以下罰金。


司法院資訊處製作；財團法人民間司法改革基金會備份。
